臺灣臺中地方法院刑事判決　　　　　　　　　　　　　九十四年度易字第二二四號
　　公　訴　人　臺灣臺中地方法院檢察署檢察官
　　被　　　告　乙○○
　　　　　　　　丙○○
右列被告因重利案件，經檢察官提起公訴（九十三年度核退偵字第二二三號），本院
判決如左：
    主  文
乙○○、丙○○均無罪。
    理  由
一、公訴意旨略以：被告乙○○與被告丙○○係兄弟關係，二人共同基於重利之犯意
    聯絡，先於民國九十三年四月間在報紙刊登「八萬內24H證件、代償、免留證件
    、家庭主婦可一萬元一天十元＊可分二年攤還00000000」之分類廣告，並以０四
    ─00000000號為聯絡電話，供急迫、輕率或無經驗不特定之多數人借款
    ，並由被告乙○○以陳志文名義出面借款，另由被告丙○○出面收取利息。二人
    並於九十三年四月六日，趁見夾報廣告而撥打前開電話聯絡之丁○○家中缺現金
    ，需錢週轉之急迫之際，經聯繫後，由被告乙○○與丁○○相約於當日下午一時
    三十分許，在臺中縣豐原市○○○街二十八號「闔家歡ＫＴＶ」內見面，被告乙○○當場給與印有「陳志文、0000000000」號電話之名片一紙予丁○○，並預扣利息六千元，交付二萬四千元予丁○○，由丁○○提供身分證並與其
    夫甲○○共同簽發六萬元之本票、保管條予被告乙○○供擔保，嗣因丁○○無能
    力償還，被告乙○○於與丁○○再度約於同年四月十六日下午五時四十分許，在
    臺中縣豐原市○○路一九八號前交付利息，經被告丙○○前往時，由丁○○報警
    當場查獲，因認被告二人共同涉有刑法第三百四十四條重利罪嫌。
二、按犯罪事實應依證據認定之，無證據不得認定犯罪事實；又不能證明被告犯罪者
    ，應諭知無罪之判決，刑事訴訟法第一百五十四條第二項、第三百零一條第一項
    分別定有明文。又刑事訴訟法第一百六十一條已於九十一年二月八日修正公布，
    其第一項規定：檢察官就被告犯罪事實，應負舉證責任，並指出證明之方法。因
    此，檢察官對於起訴之犯罪事實，應負提出證據及說服之實質舉證責任。倘其所
    提出之證據，不足為被告有罪之積極證明，或其指出證明之方法，無從說服法院
    以形成被告有罪之心證，基於無罪推定之原則，自應為被告無罪判決之諭知（最
    高法院九十二年台上字第一二八號判例參照）。次按刑法第三百四十四條之重利
    罪，必行為人乘他人急迫、輕率或無經驗，貸以金錢或其他物品，而取得與原本
    顯不相當之重利者，始足當之。而所謂急迫，係指緊急迫切需要金錢或其他物品
    運用而言，倘借用人無急迫之情形，縱貸與人貸與高利，亦難以重利罪相繩（最
    高法院九十四年度台上字第一一九號判決意旨參照）。
三、本件公訴人認為被告乙○○、丙○○二人涉犯刑法第三百四十四條重利罪嫌，主
    要係以：證人丁○○、甲○○二人於警詢中之證詞、陳志文名片、報紙影本及被
    告丙○○使用之0000000000號電話於九十三年四月十六日之通聯紀錄
    等，為其論據。訊據被告乙○○坦承犯行，被告丙○○則以：借款人丁○○曾多
    次向他人借貸後，再報警處理，其是否有急迫、輕率或無經驗之情狀，顯然可議
    ，且伊並未參與重利犯行等詞置辯。經查：
(一)、證人丁○○之夫甲○○前於八十九年六月六日，曾向李奇鴻、李志龍二人合夥經
    營之地下錢莊借款三萬元，因預扣十天之利息六千元，實際取得二萬四千元，嗣
    李奇鴻、李志龍等人要求甲○○繳付到期應付之利息及返還本金，然甲○○表示
    無法支付高額利息，李奇鴻聽後心生不悅，遂要求在場之丁○○說出其等二個子
    女所讀之學校名稱、班級及姓名等，聽後即由李志龍將丁○○所言記載於紙上，
    李奇鴻並對甲○○恫稱：「錢明天一定要付清，否則要到豐南國中帶走你們的孩
    子」等語，後於八十九年六月十六日十九時許，李奇鴻、李志龍二人依約駕車至
    臺中縣豐原市○○○街社皮公園旁等候甲○○償還借款之際，為甲○○報警處理
    後約定該交款地點埋伏時當場查獲等情，有本院八十九年度訴字第二三二０號判
    決書一件附卷可佐，衡情，證人丁○○既早於八十九年間，即已知悉向地下錢莊
    借款，需負擔高額利息，其本件又循相同模式向被告乙○○、丙○○二人借款，
    實難謂有何輕率、無經驗之情形可言。
(二)、再證人丁○○於警詢中僅陳稱：係因家裡欠現金使用，不得已才向地下錢莊借款
    云云，另於偵查中，公訴人並未傳喚丁○○、甲○○二人作證，而於本院審理時
    公訴人雖聲請傳喚丁○○、甲○○二人，而經本院多次以證人身份傳、拘丁○○
    、甲○○二人到庭說明，然丁○○、甲○○二人均未能到庭說明，公訴人亦因此
    而捨棄傳喚其二人作證，致本院無從查明丁○○借款之原因，是否屬於急迫情形
    及有無還款之計畫等情，以資審認是否符合刑法重利罪之構成要件。依此而論，
    被告乙○○、丙○○縱向證人丁○○收取與原本顯不相當之重利，然證人丁○○
    於借款當時是否處於急迫、輕率、無經驗之情形，尚難遽以認定，再參以證人丁○○另於本件借款一日後（即九十三年四月七日），旋在臺中縣豐原市○○路一
    一四巷四十二弄五號之住處，向地下錢莊業者陳啟文借款三萬元，因預扣十天之
    利息六千元，實際取得二萬四千元，而陳啟文則於同年五月七日十六時四十分許
    ，在臺中縣豐原市○○路一一四巷四十二弄三十號前，向丁○○收取放款本息時
    ，遭警當場查獲等情，亦有本院九十三年度訴字第二一０六號判決書一件在卷可
    參，則證人丁○○先後二天密集向地下錢莊借款之後，均分文未清償，而地下錢
    莊業者則均於向證人丁○○索還本息時即為警查獲，其借貸原因為何？有無還款
    之計畫？是否自始即無還款之意而藉由公權力行使以逃避其還款責任？均有可疑
    之處。
(三)、綜合上述，本件證人丁○○既早於八十九年間，即已知悉向地下錢莊借款，需負
    擔高額利息，本件又循相同模式向被告乙○○、丙○○二人借款，足見證人丁○○告貸時，並非無經驗之人，也無輕率之情形，且亦無積極證據證明證人丁○○
    有何緊急迫切需要金錢運用之情事，尚難單憑證人丁○○、甲○○二人片面陳述
    即認其有急迫情況。縱認被告乙○○、丙○○二人向證人丁○○收取與原本顯不
    相當之利率，然參照前揭說明，亦難認為被告乙○○、丙○○二人所為與刑法重
    利罪之構成要件相符。從而，本件公訴人所舉之證據，不足以證明被告二人確有
    刑法重利犯行，此外，本院復查無任何積極事證足認被告二人有何公訴人所指之
    犯行，依照首揭法條及判例意旨，不能證明被告二人犯罪，依法應諭知無罪之判
    決。
(四)、至證人丁○○先後二天密集向地下錢莊借款之後，均分文未清償，而地下錢莊業
    者則均於向證人丁○○索還本息時，為警查獲等情，已如前述，證人丁○○是否
    涉犯刑法詐欺取財罪，應由檢察官另行偵辦，併予指明。
據上論斷，應依刑事訴訟法第三百零一條第一項，判決如主文。
中      華      民     國    九十四    年      四      月     十三     日
                                臺灣臺中地方法院刑事第十庭
                                    審判長法  官  郭  瑞  祥
                                          法  官  黃  家  慧
                                          法  官  黃  炫  中
右正本證明與原本無異。
如不服本判決，應於送達後十日內向本院提出上訴狀（須附繕本），上訴於台灣高等
法院台中分院。
                                          書記官
中      華      民      國    九十四    年      四      月     十三     日
